臺灣高等法院民事判決
110年度再易字第92號
再審原告    世野交通器材股份有限公司

法定代理人  巫恭湖  
訴訟代理人  江楷強律師
再審被告    台灣德迅國際運輸股份有限公司

法定代理人  齊偉利  
訴訟代理人  楊思莉律師

上列當事人間損害賠償再審之訴事件，再審原告對於中華民國11
0年8月17日本院110年度海商上易字第1號確定判決提起再審，本
院於110年12月15日言詞辯論終結，判決如下：
    主      文
再審之訴駁回。
再審訴訟費用由再審原告負擔。
    事實及理由
一、按再審之訴，應於30日之不變期間內提起；前項期間，自判
    決確定時起算，判決於送達前確定者，自送達時起算，民事
    訴訟法第500條第1項、第2項前段定有明文。查本院110年度
    海商上易字第1號判決（下稱原確定判決）係不得上訴第三
    審之事件，雖於民國110年8月17日宣示判決時即告確定，依
    前開規定，提起再審之訴之30日不變期間應自送達判決時起
    算。而原確定判決係於同年月24日送達再審原告，有送達證
    書可參（見原確定判決卷㈡第175、177頁），再審原告於同
    年9月15日向本院提起本件再審之訴，未逾30日之不變期間
    ，自屬合法，容先敘明。　　
二、再審原告主張：兩造間損害賠償事件，前經原確定判決為伊
    不利之認定，惟原確定判決就伊提出如附表所示得以證明再
    審被告為本件運送契約運送人之重要證物（下稱系爭證物）
    ，完全未予審酌及說明，自有民事訴訟法第497條之再審事
    由。又伊係本於運送契約託運人地位，依運送契約請求再審
    被告負債務不履行之損害賠償責任，而非本於貨物受領權利
    人之地位為請求，應無海商法第56條第2項、第76條第1項本
    文之適用，原確定判決錯誤引用該等規定，認伊未於除斥期
    間内、且應另行對Blue Anchor Line公司（下稱BAL公司）
    起訴，而駁回伊之訴，亦違反民法總則施行法第15條、民法
    第273條之規定，顯然影響裁判結果，而有同法第496條第1
    項第1款之再審事由。爰依民事訴訟法第497條、第496條第1
    項第1款規定，提起本件再審之訴等語。並聲明：㈠原確定判
    決廢棄；㈡再審被告之上訴駁回。　　
三、再審被告抗辯：原確定判決已審酌系爭證物並詳述其認定之
    理由，並無再審原告所指就重要證據漏未審酌之再審理由。
    又再審原告主張原確定判決具適用法規顯有錯誤之再審事由
    ，係以原確定判決之理由與其引用之諸多最高法院判決相悖
    為據，惟該等最高法院判決非屬法規，亦非司法院現行有效
    之大法官解釋或判例，原確定判決所採法律見解縱與該等最
    高法院判決不同，亦未該當前開再審事由等語，並答辯聲明
    ：再審之訴駁回。
四、再審原告於前訴訟程序，依民法第638條、民法總則施行法
    第15條規定請求再審被告賠償損害，乃主張其於107年12月
    間委由再審被告運送一批自行車零件（下稱系爭貨物）至英
    國倫敦GATEWAY港，欲交貨予Norton公司，再審被告並交付
    編號0000-0000-000.020號載貨證券（下稱系爭載貨證券）
    予其收執，兩造間成立運送契約。再審被告於系爭貨物運抵
    目的港後，在領貨人未出具系爭載貨證券之情況下無單放貨
    ，致其受有損害，應負債務不履行損害賠償責任；縱認再審
    被告非系爭貨物之運送人，惟其代理運送人BAL公司與其締
    約，亦應與BAL公司連帶賠償等語。再審被告則抗辯：其非
    系爭貨物之運送人，無庸負運送人責任；且再審原告之賠償
    請求權已罹於海商法第56條第2項、民法第623條之1年除斥
    期間等語。原確定判決認再審被告所辯可採，而廢棄第一審
    所為再審原告勝訴之判決，駁回再審原告之訴。再審原告提
    起本件再審之訴，主張：原確定判決漏未斟酌系爭證物，且
    錯誤適用海商法第56條、第76條、民法總則施行法第15條、
    民法第273條等規定，具民事訴訟法第497條、第496條第1項
    第1款規定之再審事由，為再審被告所否認，並以前揭情詞
    置辯。本院基於下列事證，認原確定判決並無前述再審事由
    ：
  ㈠原確定判決無民事訴訟法第497條之再審事由：
　⒈按不得上訴於第三審法院之事件，其經第二審確定之判決，
    就足以影響於判決之重要證物漏未斟酌者，得為再審事由，
    固為民事訴訟法第497條前段所明定。所謂重要證物漏未斟
    酌，係指前訴訟程序第二審言詞辯論終結前，已經存在並已
    為聲明之足以動搖判決基礎之證據，而第二審並未認為不必
    要，竟忽略而未予調查，或雖調查而未就其調查之結果說明
    其取捨之理由而言。如已在確定判決理由中說明不為調查或
    取捨之理由，即屬已加以斟酌；或漏未斟酌之證物縱經斟酌
    亦不足以影響判決基礎，均不得據為本條規定之再審事由。
　⒉查原確定判決係以再審被告自82年起受BAL公司委任處理船舶
    貨運承攬及有關業務，為BAL公司在我國之船務代理公司；
    系爭載貨證券是由再審被告以BAL公司名義簽發，於該載貨
    證券正面右下角之運送人署名欄及背面之契約條款第1條，
    均已載明運送人為BAL公司，且該載貨證券正面右下角運送
    人署名欄之下方，亦註明「"As Agents for the Carrier"
    （意指基於運送人代理人之身分）」字樣等事證，認定再審
    被告係基於BAL公司代理人之地位，以BAL公司名義與再審原
    告成立運送契約，並發給系爭載貨證券予再審原告作為證明
    文件之用，BAL公司始為系爭貨物之運送人，此觀原確定判
    決第13頁第7-23行之內容即明（見本院卷第63頁）。原確定
    判決另已說明附表編號⒈至⒌所示證物，並無法證明再審被告
    為系爭貨物運送人之理由（見原確定判決第13頁第24行至第
    14頁，本院卷第63-64頁），顯非未斟酌前開證物即遽予認
    定事實。
　⒊再審原告雖稱原確定判決漏未斟酌系爭載貨證券正面右下角
    亦有記載再審被告名稱云云，惟系爭載貨證券正面右下角之
    完整內容為：「For and on behalf of the Carrier Blue 
    Anchor Line by KUEHNE + NAGEL LTD. LICENSE NO.106 As
     Agents for the Carrier」，另在再審被告之英文名稱上
    方蓋用再審被告中英文名稱之藍色戳印（見本院海商上易字
    卷㈡第21-25頁），前開文字業已表明運送人為BAL公司，及
    再審被告為BAL公司代理人之意，原確定判決就此亦為相同
    認定，尚無從以原確定判決漏未說明系爭載貨證券正面右下
    角亦有記載再審被告名稱，認其並未斟酌此項證物。
　⒋又兩造針對本件無單放貨賠償事宜往來之電子郵件，及再審
    原告出具之索賠函中，確有「Blue Anchor Line C/O KUEHN
    E + NAGEL LTD.」等文字（見原審卷第50、64頁），然該等
    文字之文意為「再審被告轉交予BAL公司」，顯然兩造於洽
    談賠償過程，及再審原告出具索賠函時，再審被告均非以系
    爭貨物運送人或賠償義務人自居，原確定判決據此認定再審
    被告為BAL公司之船務代理人，而非運送人（見原確定判決
    第14頁第19-30行，本院卷第64頁），更無再審原告所指漏
    未斟酌重要證物之情。
　⒌再審原告復稱其在前訴訟程序，即多次主張再審被告於109年
    3月11日派三位員工與其洽談賠償事宜，係以再審被告名義
    ，而未提及BAL公司，再審被告對此並未否認，應已發生自
    認之效果，此可做為再審被告確為系爭貨物運送人之證明，
    原確定判決卻漏未斟酌此項事證云云。按當事人對於他造主
    張之事實，於言詞辯論時不爭執者，視同自認。但因他項陳
    述可認為爭執者，不在此限，為民事訴訟法第280條第1項所
    明定。查再審被告於前訴訟程序針對再審原告前開主張，業
    已表明「上訴人（即再審被告）雖於本件爭議發生後，曾至
    被上訴人（即再審原告）之公司協調本件和解事宜，但上訴
    人於往來電郵中已表明，其僅『協助』處理本件爭議，並曾請
    被上訴人於其索賠函上載入索賠對象為運送人BAL公司，足
    見上訴人於本件從未自認為系爭貨物運送人，或承認其責任
    」等語（見本院海商上易字卷㈠第229-230頁），堪認再審被
    告並未自認於兩造洽談賠償時承認其為系爭貨物運送人之事
    實，再審原告前揭主張顯非可採，自無從據此認定原確定判
    決漏未斟酌重要證物。　　
　⒍至原確定判決雖未就再審原告所提出附表編號⒍之證物為相關
    說明，然細觀該等證物之內容（見本院海商上易字卷㈠第349
    -357頁），乃在說明再審被告之設立經過、企業宗旨、策略
    方針、服務內容等事項，更已表明其為全球最大海運代理，
    縱未提及其所代理者包含BAL公司，亦未能據此斷言再審被
    告即為系爭貨物之運送人。是此項證物，顯不足以動搖原確
    定判決之基礎，縱原確定判決漏未斟酌此項證物，亦不該當
    民事訴訟法第497條之再審事由。
　㈡原確定判決不具民事訴訟法第496條第1項第1款再審事由：　
　⒈按民事訴訟法第 496條第1項第1款所謂適用法規顯有錯誤，
    係指確定判決所適用之法規，顯然不合於法律規定，或與司
    法院現尚有效及大法官會議之解釋違反，或消極的不適用法
    規，顯然影響判決者而言，不包括判決理由矛盾、理由不備
    、取捨證據失當、調查證據欠週、漏未斟酌證據、認定事實
    錯誤及在學說上諸說併存致發生法律上見解歧異等情形（最
    高法院110年度台再字第22號判決參照）。
　⒉查原確定判決關於再審原告依民法總則施行法第15條請求再
    審被告賠償部分，乃認系爭貨物係於109年2月3日至同月12
    日間之某時無單放貨完畢，再審原告並未提出已於110年2月
    12日之前對BAL公司起訴之證據，依海商法第56條第2項、第
    76條第1項規定，BAL公司因系爭貨物滅失所生損害賠償責任
    即行解除，再審被告亦得援用上開抗辯，故再審原告無權依
    該規定請求賠償（見原確定判決第15-18頁，本院卷第65-68
    頁）。
　⒊再審原告主張原確定判決錯誤適用海商法第56條，乃以該條
    第2項所定之1年除斥期間，係針對海運貨物之「受領權利人
    」對於因貨物毀損、滅失所生之損害賠償請求權而言；受領
    權利人係指載貨證券所載之受貨人兼持有載貨證券之人。本
    件其並非載貨證券所載受貨人，且係本於運送契約託運人之
    地位，請求再審被告負運送契約債務不履行之責，應無前引
    規定之適用，為其論據（見本院卷第17頁）。惟海商法第56
    條第2項之規定，於海運貨物遭無單放貨，託運人依運送契
    約請求債務不履行損害賠償時有無適用，最高法院歷來之法
    律見解並不一致（該院88年度台上字第751號判決採肯定說
    、102年度台上字第864號判決則採否定說，見本院卷第37-4
    1、277-279頁）。原確定判決對此問題採肯定說之見解，揆
    諸前開說明，尚非就海商法第56條之適用顯有錯誤。
　⒋再審原告復稱再審被告在前訴訟程序並未提出海商法第76條
    第1項之抗辯，原確定判決以突襲方式遽認本件有海商法第7
    6條第1項之適用，訴訟程序之進行有重大瑕疵；且再審被告
    無單放貨具有重大過失，故依該條但書，本件並無海商法第
    76條第1項本文之適用，原確定判決顯錯誤適用該條規定云
    云（見本院卷第177-179、245頁）。經查：
　　①按民事訴訟所謂不干涉主義（廣義的辯論主義）係指當事
      人所未聲明之利益，不得歸之於當事人，所未提出之事實
      及證據，亦不得斟酌之，此觀民事訴訟法第388條之規定
      自明。至於適用法律，係法官之職責，不受當事人所主張
      法律見解之拘束。因此，辯論主義之範圍僅為判決基礎之
      事實及其所憑之證據，而不及於法律之適用（最高法院10
      6年度台上字第1210號判決參照）。查原確定判決係認定
      系爭貨物之運送人為BAL公司，再審被告僅為BAL公司之代
      理人，則就再審被告因系爭貨物滅失之責任問題，乃主動
      適用海商法第76條第1項本文規定，並未違反辯論主義。
      再審原告就此固指摘前訴訟程序有重大瑕疵，然究與原確
      定判決是否具適用法規顯有錯誤之再審事由無涉。
　　②再者，海商法第76條第1項規定為：「本節有關運送人因貨
      物滅失、毀損或遲到對託運人或其他第三人所得主張之抗
      辯及責任限制之規定，對運送人之代理人或受僱人亦得主
      張之。但經證明貨物之滅失、毀損或遲到，係因代理人或
      受僱人故意或重大過失所致者，不在此限」。查原確定判
      決並未認定將系爭貨物無單放貨者為再審被告，自難認為
      再審被告對無單放貨一事具重大過失，從而依原確定判決
      所認定之事實，本件並無海商法第76條第1項但書之適用
      甚明。再審原告主張依前開但書規定，本件並無海商法第
      76條第1項本文之適用云云，顯係基於錯誤之前提所為立
      論，要非可取。
   ⒌再審原告又稱原確定判決既認本件有民法總則施行法第15條
     之適用，再審被告即應自負民事責任，為該項行為之主體
     ，其得同時、先後對再審被告及BAL公司提起訴訟，不以先
     對BAL公司起訴為必要，並據此指摘原確定判決錯誤施用民
     法總則施行法第15條、民法第273條規定（見本院卷第175-
     177頁）。惟民法總則施行法第15條所規定：「未經認許其
     成立之外國法人，以其名義與他人為法律行為者，其行為
     人就該法律行為應與該外國法人負連帶責任」，其責任基
     礎係外國法人有責任時，其行為人始有連帶責任，倘外國
     法人無責任，則其行為人即無責任；而就法律行為本身，
     係存在「他人」與「外國法人」之間（最高法院87年度台
     上字第2287號判決參照）。而原確定判決係認BAL公司已依
     海商法第56條第2項規定解除無單放貨之賠償責任，故以BA
     L公司名義與再審原告締結本件運送契約之再審被告，亦無
     須依民法總則施行法第15條規定對再審原告負賠償之責，
     並無不合。再審原告執此主張原確定判決具適用法規顯有
     錯誤之再審事由，亦不足採。　　 
五、綜上所述，再審原告主張原確定判決有民事訴訟法第496條
    第1項第1款、第497條之再審事由，難認有據，其據此提起
    本件再審之訴，為無理由，應予駁回。
六、本件事證已臻明確，兩造其餘攻擊防禦方法及立論之證據資
    料，均經本院審酌後，認為對判決結果不生影響，無逐一論
    述之必要，併予敘明。
七、據上論結，本件再審之訴為無理由，爰判決如主文。   
中　　華　　民　　國　　110 　年　　12　　月　　29　　日
                  民事第十二庭  
　　　　　　　　　    審判長法　官  陳秀貞
                            法　官  蔡世芳
                            法　官  陳婷玉
附表：
編號 證物 前訴訟程序證物編碼 ⒈ 再審被告開立之電子發票證明聯 原證4 ⒉ 進倉通知單 原證4 ⒊ 載貨證券右下角記載再審被告名稱 原證5 ⒋ 兩造往來之電子郵件 原證6、8 ⒌ 索賠函 原證7 ⒍ 再審被告之官方網頁 被上證1、2、3 
正本係照原本作成。
不得上訴。
中　　華　　民　　國　　110 　年　　12　　月　　29　　日

  　　　　　　　　　　　　　書記官　陳盈璇